【裁判字號】    96,訴,3727
【裁判日期】    970320
【裁判案由】    新式樣專利申請
【裁判全文】
臺北高等行政法院判決
                                     96年度訴字第03727號
                              .
原      告  瑞士商．丹尼爾羅斯暨吉拉德干塔高級鐘錶股份有
            限公司（Daniel Roth et Gerald Genta Haute Ho
            rlogerie .
代  表  人  甲○○ ○○(RO.
訴訟代理人  林志剛  律師  （兼送達代收人）
            丙○○
複代理人    廖文慈  律師
被      告  經濟部智慧財產局
代  表  人  王美花（局長）住同上
訴訟代理人  丁○○
            乙○○
上列當事人間因新式樣專利申請事件，原告不服經濟部中華民國
96年9 月5 日經訴字第09606073400 號訴願決定，提起行政訴訟
，本院判決如下：
    主  文
原告之訴駁回。
訴訟費用由原告負擔。
    事  實
一、事實概要：緣原告前於民國94年9 月30日以「手錶」向被告
    申請新式樣專利，並聲明其已於西元2005年5 月23日向瑞士
    提出申請案，申請號數為131763，主張優先權，經該局編為
    第00000000號審查（下稱系爭案）。嗣原告於95年1 月5 日
    補送本案相關文件時，同時檢送主張新穎性優惠期之證明文
    件（2005年巴塞爾世界鐘錶珠寶博覽會證明文件）。案經被
    告審查，以系爭案依原告94年9 月30日所提出之申請書所載
    ，無法認定其有主張新穎性優惠期之意，乃以95年7 月28日
    （95）智專一（二）15158 字第09541441080 號函為「本案
    視為未主張新穎性優惠期」之處分。原告不服，訴經經濟部
    以95年12月28日經訴字第09506185600 號訴願決定書為「原
    處分撤銷，由被告另為適法之處分」之決定。經被告重行審
    酌，認原告未於提出專利申請時聲明主張新式樣新穎性優惠
    期，迄於95年1 月5 日始檢送新穎性優惠期證明文件，敘明
    主張新穎性優惠期，與專利法第110 條第3 項規定不符，乃
    以96年3 月19日（96）智專一（二）15114 字第0962015380
    0 號函為本件新穎性優惠期主張應不受理之處分。原告仍不
    服，提起訴願，經遭駁回，遂向本院提起行政訴訟。
二、兩造聲明：
    (一)原告聲明求為判決：
      1.訴願決定、原處分均撤銷。
      2.請求判命被告就原告94年9 月30日申請第000000000 號
        手錶新式樣專利，作成准予新穎性優惠期之處分。
      3.訴訟費用由被告負擔。
    (二)被告聲明求為判決：
      1.駁回原告之訴。
      2.訴訟費用由原告負擔。
三、兩造之爭點：系爭案是否有違反專利法第110 條第3 項之規
    定，不符新穎性優惠期申請之要件？
  (一)原告主張之理由：
    1.專利法第110 條第3 項中所謂之「申請時」，係指「提出
      優惠期的申請之時」而言，非指「申請專利同時」
    按專利法第110 條第3 項係規定：「申請人主張前項第一
      款之情事者，應於『申請時』敘明事實及其年、月、日，
      並於專利專責機關指定期間內檢附證明文件。」。上述條
      文前段所謂「主張前項第一款之情事」之規定，係指主張
      有「陳列於政府主辦或認可之展覽會」的情事者而言，至
      於「申請時敘明事實及其年、月、日」乙段，則並未明文
      規定係指「提出申請專利之同時」抑或是「提出主張新穎
      性優惠期申請之時」，因此，本件之訴願決定亦肯認專利
      法第110 條第3 項於此部分之文義實有未明之處（參見經
      訴字第09606073400 號經濟部訴願決定書第4 頁第（一）
      點）。
    又專利法第28條與第110 條均係同樣有關新穎性之相關規
      定。查專利法第28條第1 項係規定：「依前條規定主張優
      先權者，應於『申請專利同時』提出聲明，並於申請書中
      載明在外國之申請日及受理該申請之國家。」，顯見既然
      同為新穎性之相關規定，專利法第28條第1 項明定：「應
      於『申請專利同時』提出聲明」，惟專利法第110 條第3
      項僅規定：「應於『申請時』敘明」，二者於立法用語上
      既然有此區別，即不應作相同文義之解釋。
    故既然專利法第110 條第3 項之文義未臻明確，而參照同
      法針對類似之制度又有相異之明文規定，然原處分及訴願
      決定逕自認定專利法第110 條第3 項係指「申請專利同時
      」，顯有違法之處。
    2.專利法第110條第3項並無如同法第28條第3項有失權規定
    按專利法第28條第1 項規定：「依前條規定主張優先權者
      ，應於申請專利同時提出聲明，並於申請書中載明在外國
      之申請日及受理該申請之國家。」第2 項規定：「申請人
      應於申請日起四個月內，檢送經前項國家政府證明受理之
      申請文件。」第3 項規定：「違反前二項之規定者，喪失
      優先權。」故專利法第28條第3 項不僅明定未於申請時提
      出優先權主張之聲明者喪失優先權，對於申請時雖已提出
      聲明，然於申請之日起4 個月內未檢送他國政府受理之申
      請文件者，亦有喪失優先權效果之明文規定。
    惟查，專利法第110 條第3 項僅規定「申請人主張前項第
      一款之情事者，應於申請時敘明事實及其年、月、日，並
      應於專利專責機關指定期間內檢附證明文件。」並無喪失
      新穎性優惠期之明文規定，故專利法第110 條第3 項只是
      一種訓示規定，旨在訓示申請人主張所請之新式樣物品有
      陳列於展覽會者，於提出優惠期的申請之時，應於申請時
      敘明其參展的事實及其年、月、日，以方便審查委員知道
      有該展覽情事，而利於從事新穎性之審查而已。因此縱使
      在「申請專利同時」，未主張有展覽情事而提出優惠期之
      申請，然在該專利案尚未審定之前的任何期間提出申請，
      並不會因而喪失其得享有優惠期的權利。且如上所述，專
      利法第110 條第3 項中段規定所謂之「申請時」，既然係
      指「提出優惠期的申請之時」，而非「申請專利同時」，
      則在被告尚未函知系爭案將進行審查前，以及系爭案尚未
      審定前，原告即於95年1 月5 日主張有展覽情事而提出優
      惠期的申請，並同時檢附有證明參展情事之文件，實已符
      合專利法第110 條第3 項規定之旨意，被告自應准予本案
      享有優惠期的申請，始稱適當合法。
    3.原處分及訴願決定違反「法律保留原則」
      按司法院釋字第390 號解釋有謂：「涉及人民權利之限制
      ，依憲法第23條及中央法規標準法第5 條第2 款規定，應
      以法律定之；若法律授權以命令為補充規定者，授權之目
      的、內容及範圍，應具體明確，始得據以發布。」即所謂
      之「法律保留原則」。既然專利法第110 條第3 項中關於
      「應於申請時敘明事實及其年、月、日」之規定究竟指「
      提出優惠期的申請之時」或「申請專利同時」，涉及不同
      之法律效果，而與人民權益息息相關，自應受到法律保留
      原則之保障。故原處分及訴願決定逕認專利法第110 條第
      3 項規定係指「申請專利同時」，致原告喪失主張新穎性
      優惠期之機會，顯係對於人民權利增加法律所無之限制，
      違反憲法第23條之法律保留原則。法律對於此涉及人民權
      利之事項既未設有明確規定，乃為訴願決定所肯認，即應
      依行政程序法第7 條「比例原則」之規定，以有利於人民
      之角度詮釋法律，俾使行政行為能符合法律保留原則之要
      求，以維人民權益。故專利法第110 條第3 項中所謂「應
      於申請時敘明事實及其年、月、日」之規定，其中之「申
      請時」，係指「提出優惠期的申請之時」而言，並非指「
      申請專利同時」。
    4.綜上，被告認定本案新穎性優惠期之主張不應受理，難謂
      無不當違法之處。
  (二)被告主張之理由：
    1.按專利申請案之申請人主張新穎性優惠期者，其涉及新穎
      性有無之判斷，進而影響申請案之准駁，因此，申請人有
      必要於申請時即予敘明，其原係規定於83年10月3 日修正
      發布之專利法施行細則第13條，惟涉及人民之權利義務，
      專利法修正時，改明定於專利法本文。另被告於專利審查
      基準第一篇程序審查及專利權管理第1-2-6 頁亦有明定，
      申請人如主張新穎性優惠期者，除應於其事實發生之日6
      個月內申請外，並應於申請時敘明事實及其年、月、日，
      並應於被告指定期間內檢附證明文件，未於申請時聲明，
      則新穎性優惠期主張不受理。
    2.本件原告於94年9 月30日檢附申請書、新式樣圖說、申請
      權證明、委任書及優先權證明等文件向被告提出專利申請
      ，並同時主張瑞士優先權，惟並未同時敘明主張新穎性優
      惠期，復無從申請書上其他記載事項，可客觀判斷具有主
      張新穎性優惠期之意思。原告遲至95年1 月5 日始檢附新
      穎性優惠期證明文件影本，並敘明主張新穎性優惠期，揆
      諸前揭規定及上開說明，被告處分系爭案新穎性優惠期主
      張應不受理，依法有據，洵無違誤。
    3.至原告所稱專利法第110 條第3 項僅係訓示規定，非失權
      規定一節，顯有誤解。前已述及，申請人主張新穎性優惠
      期者，應於提出專利申請時，敘明其事實及其年、月、日
      ，並遵期檢附證明文件。如謂上揭規定僅屬訓示規定，非
      屬失權規定，專利法第110 條第3 項規定將形同具文，實
      無法發揮敦促專利申請人應及時主張權利之規範目的。
    4.又專利法第110 條第3 項所稱「申請時」應解為「提出專
      利申請之同時」，此可參酌該條項立法理由：「本項規定
      主張新穎性優惠期申請時應踐行之聲明程序。至於修正條
      文第2 項第2 款之規定，因他人未經申請人同意而洩漏者
      ，申請人於『申請時』未必知悉他人已洩漏之情事，而未
      強制於『申請時』即需踐行此一聲明程序，故未予納入」
      ，足知本項規定之『申請時』，應指「提出專利申請之同
      時」，而非主張新穎性優惠期之時，否則即無將同條第2
      項第2 款規定情事排除於該項規定外之必要。
    5.再者，不論是專利法第27條所定之國際優先權主張、第29
      條所定之國內優先權主張、第30條之生物材料寄存事實或
      系爭案之新穎性優惠期，其均屬對專利案申請人權益有重
      大影響事項，對於上揭主張，專利法皆明定應踐行一定之
      程序，始得主張。如主張國際優先權者、主張國內優先權
      及主張生物材料寄存事實者，皆應於專利申請同時，提出
      聲明程序，併此敘明。
    理  由
一、程序部分：原告起訴後，被告代表人變更為王美花（局長）
    ，茲據新任代表人具狀聲明承受訴訟，核無不合，應予准許
    ，合先敘明。
二、實體部分：
  (一)按新式樣，指對物品之形狀、花紋、色彩或其結合，透過視
    覺訴求之創作，為專利法第109條第1項所明定。次按同法第
    110條第2項規定：新式樣因「陳列於政府主辦或認可之展覽
    會」或「非出於申請人本意而洩漏」，致有同條第1項第1款
    及第2款規定喪失新穎性之情事，申請人如於其事實發生之
    日起6個月內申請者，不受前揭各款規定之限制（意即不喪
    失新穎性）。又申請人因有專利法第110條第2項第1款規定
    情事（即陳列於政府主辦或認可之展覽會者）而主張新穎性
    優惠期者，應於「申請時」敘明事實及其年、月、日，並應
    於專利專責機關指定期間內檢附證明文件，復為同條第3項
    所明定。
  (二)本件原告主張其於94年9月30日以「手錶」向被告申請新式
    樣專利，並同時聲明主張優先權，經被告編為第00000000
    號申請案審查。因申請文件未齊備，被告函請原告於95年1
    月31日前補正申請書及圖說，嗣後原告於95年1月5日除補正
    申請書及圖說外，並另行以有陳列於展覽會情事為由，並檢
    附新穎性優惠期證明文件影本，敘明主張新穎性優惠期。案
    經被告以原告未於提出專利申請時主張新穎性優惠期，嗣後
    才補提前開證明文件，已違反前開規定，而認不予受理前開
    新穎性優惠期之主張，此有系爭新式樣專利申請書等在卷足
    憑，且為兩造所不爭執，洵堪認定。惟原告則表不服，為如
    事實欄所載之主張；是本件應審究者，厥為1、專利法第110
    條第3項所定之「申請時」，究係指提出「專利申請時」或
    「優惠期申請之時」。2、前開規定究係訓示規定或失權規
    定，違反時之效果又應如何。
  (三)經查，新式樣專利之新穎性乃授與專利權之基本條件，而所
    謂新穎性則係指申請專利之新式樣，為前所未見，從而新穎
    性之判斷，以申請新式樣專利時是否為新而言，如該新式樣
    於申請前即已公開，該申請之新式樣即喪失新穎性，惟若符
    合因陳列於政府主辦或認可之展覽會，而於展覽之日起6個
    月內申請專利者，則例外不喪失新穎性，此即為新穎性優惠
    期（grace period）。然關於前開新穎性惠期之主張時點，
    專利法第110條第3項係規定為「申請時」，此「申請時」究
    係指「提出專利申請之同時」抑或「提出主張新穎性優惠期
    申請之時」，文義上雖未明確。然有無優惠期之適用乃涉及
    新穎性有無之判斷，直接影響申請案之准駁，倘申請人於申
    請專利時未聲明，待審查時經審查機關檢索出該展覽情事，
    甚或該展覽情事被用作舉發證據時，均將影響專利申請案之
    准駁，是以課予申請人應於「提出專利申請時」為前開敘明
    之義務。況參酌專利法第110條第3項之立法理由：「本項規
    定主張新穎性優惠期申請時應踐行之聲明程序。至於修正條
    文第2項第2款之規定，因他人未經申請人同意而洩漏，申請
    人於申請時未必知悉他人已洩漏之情事，而未強制於申請時
    即需踐行此一聲明程序，故未予納入」，亦足知本項規定之
    「申請時」，應係指提出專利申請同時，而非聲明主張新穎
    性優惠期之同時，否則即無須將同條第2項第2款規定情事排
    除在外之必要。以上均足見專利法第110條第3項之「申請時
    」應係指「提出專利申請之同時」，至屬灼然。原告主張該
    「申請時」，係指提出「優惠期申請之時」云云，尚非可採
    。
  (四)次查，專利法第110條第3項所定申請人「應」於申請時敘明
    新穎性優惠期之事實及其年、月、日，該規定之旨乃在利於
    專利新穎性之審查，倘若未就專利申請人提出新穎性惠期聲
    明之時點加以限制，將可能致申請人怠於其專利申請時提出
    聲明，而遲至審查時經檢索出該等申請前公開展覽之情事，
    或於第三人提出舉發時提出作舉發證據時，始主張新穎性優
    惠期之情事，將影響審查機關對新穎性有無之判斷，如謂上
    揭規定僅屬訓示規定，則專利法第110 條第3 項規定將形同
    具文，實無法發揮敦促專利申請人應及時主張權利之規範目
    的，是以前開規定之提出時點應係法定期間，至為明確。又
    遲誤法定期間者，應為不受理處分，專利法第17條第1 項亦
    定有明文。原告主張專利法第110 條第3 項之規定係訓示規
    定云云，容有誤解，自不足採。
  (五)本件原告於94年9月30日檢附申請書、新式樣圖說、申請權
    證明、委任書及優先權證明等文件向被告提出專利申請，並
    同時主張瑞士優先權，惟並未同時敘明主張新穎性優惠期等
    情，有卷附前開資料可稽，且為兩造所不爭，而觀之前開資
    料，本院復無法從申請書上其他記載事項，可客觀判斷原告
    具有主張新穎性優惠期之意思。從而原告遲至95年1月5日始
    檢附新穎性優惠期證明文件影本，並敘明主張新穎性優惠期
    ，揆諸首揭規定及上開說明，被告為本案新穎性優惠期主張
    應不受理之處分，依法有據，洵無違誤。訴願決定予以維持
    ，亦無違誤。原告請求撤銷訴願決定及原處分，並命被告對
    系爭案應為准予新穎性優惠主張之處分，為無理由，均應予
    駁回。
據上論結，本件原告之訴為無理由，爰依行政訴訟法第98條第1
項前段，判決如主文。
中    華    民    國    97    年     3    月   20     日
                    臺北高等行政法院第四庭
                              審判長法  官  陳  國  成
                                    法  官  陳  秀  
                                    法  官  陳  忠  行
本件正本係照原本作成。
如不服本判決，應於送達後20日內向本院提出上訴狀並表明上訴
理由，如於本判決宣示後送達前提起上訴者，應於判決送達後20
日內補提上訴理由書（須按他造人數附繕本）。
中    華    民    國    97    年     3    月   20     日
                                    書記官  鄭  聚  恩


司法院資訊處製作；財團法人民間司法改革基金會備份。
